【裁判字號】    99,簡上,63
【裁判日期】    990604
【裁判案由】    確認本票債權不存在
【裁判全文】
臺灣臺中地方法院民事判決              99年度簡上字第63號
上  訴  人  乙○○
被上訴人    甲○○
上列當事人間確認本票債權不存在事件，上訴人對於中華民國98
年12月31日本院98年度中簡字第3301號第一審判決提起上訴，本
院於民國99年5月14日言詞辯論終結，判決如下：
    主      文
上訴駁回。
第二審訴訟費用由上訴人負擔。
    事實及理由
一、上訴人未於言詞辯論期日到場，據其於言詞辯論期日前之上
    訴意旨及聲明略以：上訴人係因於民國94年間借款予訴外人
    朱偵瑜，朱偵瑜在經其催告還款後，在系爭本票背面背書，
    於98年4月2日將系爭本票交付予上訴人。上訴人對於被上訴
    人主張系爭本票係朱偵瑜惡意取得云云，毫不知情，上訴人
    係善意受讓。且被上訴人在簽發系爭本票後，並未撤銷發票
    之意思表示，被上訴人既自承系爭本票為其所簽發，系爭本
    票復未禁止背書轉讓，則上訴人已經由朱偵瑜之背書轉讓而
    合法取得系爭本票之票據權利，被上訴人自應依票載文義負
    發票人責任。依台灣高等法院台中分院97年度上易字第876
    號判決內容：「在被害人甲○○主張其係因受脅迫而撤銷發
    票之意思表示前，被告朱偵瑜並非完全不得行使該等本票之
    權利，為避免刑事之沒收影響其民事應有之權利，爰不併就
    甲○○發票之部分予以諭知沒收」，訴外人朱偵瑜對系爭本
    票仍有處分權。原審以系爭本票係期後背書，上訴人應承繼
    前手權利瑕疵而確認系爭本票之債權不存在，惟在被上訴人
    未撤銷意思表示之前，即無瑕疵承受之問題，且脅迫係訴外
    人朱偵瑜的行為，上訴人善意不知情，則不論上訴人是否明
    知或可得而知，被上訴人主張之情事與票據法第14條第1項
    之構成要件不符，應駁回被上訴人之訴。並聲明：(一)原判決
    廢棄；(二)被上訴人在第一審之訴駁回。
二、被上訴人主張：系爭本票係朱偵瑜在被上訴人未積欠任何債
    務之情況下，以不法方式惡意取得，被上訴人依票據法第13
    條但書規定，自得拒絕對朱偵瑜給付票款。上訴人係在系爭
    本票之到期日屆至後，始經朱偵瑜以背書方式轉讓系爭本票
    ，依票據法第124條準用第41條第1項規定，此項到期日後之
    票據轉讓，僅生通常債權讓與之效力，被上訴人得依民法第
    299條第1項規定，以前開得對抗朱偵瑜之事由對抗上訴人而
    拒絕給付票款。上訴人推稱係善意受讓本票，惟觀其受讓過
    程，完全與民間討債模式相近，上訴人既要求訴外人朱偵瑜
    清償借款，理應儘量以現金回收方能減少損失，豈可能容任
    朱偵瑜以是否受償尚屬未知數之本票代替？又朱偵瑜於98年
    4月1日始收到上訴人所寄催討存證信函，旋於翌日交付系爭
    二張本票，兩造既素不相識，上訴人在不瞭解被上訴人資力
    之情形下，豈可能斷然同意受讓系爭本票？上訴人推稱不知
    朱偵瑜取得系爭本票之過程，顯係避重就輕之詞，毫無足採
    ，上訴人係惡意取得票據。被上訴人於偵查中並有陳述被脅
    迫為意思表示情事。並聲明：上訴駁回。
三、得心證之理由：
(一)上訴人未於言詞辯論期日到場，核無民事訴訟法第386條各
    款所列情形，爰依被上訴人之聲請，由其一造辯論而為判決
    。
(二)查本件被上訴人主張上訴人執有被上訴人共同發票，發票日
    、到期日、票據號碼及票面金額分別如附表所示，票面金額
    合計新台幣(下同)450,000元、免除作成拒絕證書之本票2紙
    ，並於98年4月3日向本院聲請以98年度司票字第3470號裁定
    准予強制執行；被上訴人並未積欠訴外人朱偵瑜債務，於95
    年9月25日下午，被上訴人於台中市○區○○路2段121號錢
    櫃KTV店第619號包廂內遭訴外人朱偵瑜夥同綽號「愷哥」等
    5 名姓名年籍不詳之成年男子控制行動，以強暴脅迫之方式
    ，迫使簽發系爭本票交付訴外人朱偵瑜之事實，業據上訴人
    提出本院98年度司字第3470號民事裁定、民事裁定確定證明
    書、支票影本、本院97年度易字第790號、臺灣高等法院臺
    中分院97年度上易字第876號刑事判決為證，復有本院98年
    度司字第3470號本票裁定、臺灣臺中地方法院檢察署95年度
    核退字第2479號、95年度偵字第24118號、本院97年度易字
    第790號、臺灣高等法院臺中分院97年度上易字第876號詐欺
    等案件卷證資料可佐，堪認為真實。
(三)按票據法第13條、第14條第1項乃分別規定：票據債務人不
    得以自己與發票人或執票人之前手間所存抗辯之事由對抗執
    票人。但執票人取得票據出於惡意者，不在此限；以惡意或
    有重大過失取得票據者，不得享有票據上之權利。再按票據
    法第14條所謂以惡意取得票據者，係指明知或可得而知轉讓
    票據之人，就該票據無處分權而仍予取得者而言；又票據行
    為為不要因行為，執票人不負證明關於給付之原因之責任，
    如票據債務人主張執票人取得票據出於惡意或詐欺時，則應
    由該債務人負舉證之責，最高法院亦分別著有52年度台上字
    第1987號、64年度台上字第1540號判例意旨足資參照。雖如
    前述，被上訴人係遭訴外人朱偵瑜以強暴脅迫之方式，迫使
    簽發系爭本票交付訴外人朱偵瑜，然系爭本票既為上訴人所
    簽發並交付，則訴外人朱偵瑜取得系爭本票，即非自就該票
    據無處分權者而取得。被上訴人主張訴外人朱偵瑜乃為依票
    據法第14條第1項規定之惡意取得票據，不得享有票據上之
    權利，固於法未合。再雖訴外人朱偵瑜於98年4月1日收到上
    訴人所寄催討債款之存證信函，於翌日即背書交付系爭2張
    本票予上訴人之事實，固亦有上訴人提出之支票正反面、存
    證信函及臺灣郵政掛號郵件收件回執附於原審卷內可佐，並
    據上訴人陳述在卷，雖亦堪認為真實。然依上訴人上開取得
    系爭本票之過程，尚難認上訴人即係惡意取得票據。是以被
    上訴人就上訴人係惡意取得票據之主張既未舉證以實其說，
    固亦難認被上訴人此部分之主張為真實。是被上訴人主張訴
    外人朱偵瑜依票據法第14條第1項之規定，不得享有票據上
    之權利，及上訴人係惡意取得票據，被上訴人得依票據法第
    13但書之規定，據以主張，而確認系爭本票債權不存在，揆
    諸前開說明，固屬無據。
(四)次按雖因被詐欺或被脅迫而為意思表示者，表意人得撤銷其
    意思表示，民法第92條第1項前段固有明文。惟前條之撤銷
    ，應於發見詐欺或脅迫終止後，1年內為之，民法第93條第1
    項前段亦有明文。是知縱被脅迫而為意思表示者，應於1年
    內為撤銷之意思表示，逾限即無從再予撤銷。雖被上訴人就
    訴外人朱偵瑜以強暴脅迫之方式，迫使被上訴人簽發系爭本
    票提出告訴，訴外人朱偵瑜並被判處徒刑確定。惟有無就該
    情事提出告訴與有無為撤銷之意思表示乃屬二事，自不得以
    有為該告訴即認有為撤銷之意思表示。再被上訴人受脅迫簽
    發系爭本票後，在脅迫終止後1年內，並未撤銷該被脅迫所
    為簽發系爭本票之意思表示之事實，亦據被上訴人於原審98
    年12月23日言詞辯論時自認在卷，並有上開臺灣臺中地方法
    院檢察署95年度核退字第2479號、95年度偵字第24118號、
    本院97年度易字第790號、臺灣高等法院臺中分院97年度上
    易字第876號詐欺等案件卷證資料可憑，亦堪認為真實。是
    被上訴人既未於受脅迫簽發系爭本票後，在脅迫終止後1年
    內，撤銷該被脅迫所為簽發系爭本票之意思表示，自無從再
    主張依民法第92條第1項之規定撤銷上開被脅迫之意思表示
    。被上訴人主張因被脅迫為由，據以確認系爭本票債權不存
    在，固亦無理由。
(五)惟如前述，被上訴人並未積欠訴外人朱偵瑜債務，而簽發系
    爭本票。是以就被上訴人與訴外人朱偵瑜間而言，系爭本票
    自始無原因，即被上訴人與訴外人朱偵瑜間就系爭本票其原
    因關係自始有欠缺。此本票原因關係之欠缺，原僅為被上訴
    人與訴外人朱偵瑜間特定票據債務人得對特定票據債權人之
    抗辯。然按到期日後之背書，僅有通常債權轉讓之效力；債
    務人於受通知時，所得對抗讓與人之事由，皆得以之對抗受
    讓人，票據法第41條第1項及民法第299條第1項分別亦有明
    文。又作成拒絕付款證書後，或作成拒絕付款證書期限經過
    後所為之背書，謂為期限後背書，依票據法第41條第1項規
    定，發生債務人得以對抗背書人之事由，轉而對抗被背書人
    ，最高法院亦著有52年台上字第949號判例意旨足資參照。
    是知到期日後之背書而移轉者僅為該票據之債權而已，與依
    民法上一般債權讓與方法所為之讓與效力相同，人的抗辯並
    不因而切斷，票據債務人所有可以對抗背書人之事由，皆可
    對抗執票人。上開票據法第13條前段規定之善意受讓，於此
    即不適用。上訴人既於98年3月31日以存證信函催告訴外人
    朱偵瑜清償94年之借款27萬元及其利息，朱偵瑜乃於如附表
    所示本票到期日後即98年4月2日背書轉讓系爭本票與上訴人
    。則系爭本票上訴人既是到期日後經訴外人朱偵瑜背書而轉
    讓，被上訴人自得以對抗為背書人即訴外人朱偵瑜事由，均
    得對抗為被背書人之上訴人。上訴人於此自不得再主張依票
    據法第13條前段善意受讓之規定，切斷其抗辯事由。又被上
    訴人與訴外人朱偵瑜間就系爭本票其原因關係自始有欠缺，
    原僅為被上訴人與訴外人朱偵瑜間特定票據債務人得對特定
    票據債權人之抗辯，因到期日後背書，被上訴人亦得據以對
    抗為被背書人之上訴人。系爭本票債權即因被上訴人得對上
    訴人主張原因關係自始欠缺而不存在，被上訴人即得以此事
    由提起本訴，求為判決確認上訴人對被上訴人如附表所示之
    系爭本票債權不存在。上訴人主張：在被上訴人未撤銷意思
    表示之前，即無瑕疵承受之問題云云，顯對其係因到期日後
    背書而取得系爭本票，並不切斷票據債務人所有可以對抗背
    書人之事由有所誤解，自屬無據。上訴人遽主張被上訴人之
    訴應予駁回，依上說明，即無理由。
(六)綜上所述，系爭本票雖被上訴人不得依票據法第14條第1項
    及第13但書之規定，訴請確認系爭本票債權不存在，並不得
    再依民法第92條第1項之規定主張撤銷因被脅迫而為簽發系
    爭本票之意思表示，然被上訴人因上訴人是到期日後經訴外
    人朱偵瑜背書而轉讓，得以其與為背書人即訴外人朱偵瑜間
    就系爭本票債權原因關係自始不存在之事由，對抗為被背書
    人之上訴人，兩造間系爭本票債權即因其原因關係自始不存
    在而不存在。則被上訴人對於上訴人就系爭本票，訴請確認
    其本票債權不存在，為有理由，應予准許。原審為上訴人敗
    訴之判決，並無不合。上訴意旨指摘原判決不當，求予廢棄
    改判，為無理由，應予駁回。
四、兩造其餘之陳述、攻擊防禦方法及舉證，均對本判決之結果
    不生影響，爰不一一論述，併附敘明。
五、據上論結，本件上訴為無理由，依民事訴訟法第436條之1第
    3項、第449條第1項、第78條，判決如主文。
中    華    民    國    99    年    6     月    4     日
                  民事第二庭
                              審判長法官  王銘
                              法      官  黃炫中
                              法      官  陳秋月
右為正本係照原本作成
不得上訴。
中    華    民    國    99    年    6     月    4     日
                                書記官  廖曉鐘
附表：
┌──┬──────┬─────┬──────┬─────┬──┐
│編號│發 票  日   │票面金額  │到 期  日   │票據號碼  │備考│
│    │            │(新臺幣） │            │          │    │
├──┼──────┼─────┼──────┼─────┼──┤
│001 │95年9月25日 │200,000元 │95年10月11日│CH364382  │    │
├──┼──────┼─────┼──────┼─────┼──┤
│002 │95年9月25日 │250,000元 │95年10月31日│CH364384  │    │
└──┴──────┴─────┴──────┴─────┴──┘

司法院資訊處製作；財團法人民間司法改革基金會備份。
